【裁判字號】    91,訴,4280
【裁判日期】    921205
【裁判案由】    勞保
【裁判全文】
臺北高等行政法院判決                            九十一年度訴字第四二八○號
                              .
    原      告  甲○○○
    被      告  勞工保險局
    代  表  人  廖碧英總經理.
    訴訟代理人  丙○○
                乙○○
右當事人間因勞保事件，原告不服行政院勞工委員會中華民國九十一年八月三十日（
發文日期：九十一年九月三十日）勞訴字第○○三六三○九號訴願決定，提起行政訴
訟。本院判決如左：
    主  文
原告之訴駁回。
訴訟費用由原告負擔。
    事  實
一、事實概要：原告以雲林縣農機代耕業職業工會為投保單位，參加勞工保險為被保
    險人。原告於民國（下同）九十年十二月十九日，以因罹患瓣膜性疾患合併主動
    脈及二尖瓣膜閉鎖不全，申請普通疾病殘廢補助費。經被告審查，以原告目前心
    臟功能正常，所患未合勞工保險條例第五十三條規定，乃於九十一年一月十日以
    保給殘字第○九一六○一八八六六○號函核定（下稱原處分）否准所請。原告不
    服，向勞工保險監理委員會申請審議，亦經該會於九十一年五月二十九日以九一
    保監審字第○七六○號審定書審定駁回後，原告仍不服，提起訴願，嗣經行政院
    勞工委員會訴願決定駁回，遂提起本件行政訴訟。
二、兩造聲明：
  (一)原告未於言詞辯論期日到場，依其起訴狀之聲明求為判決：
    1.訴願決定、爭議審定及原處分均撤銷。
    2.被告應核給原告勞工保險（普通傷病）殘廢給付標準表「胸腹部臟器障害」系
      列第四十七項第十等級四百四十日，或最差程度應符合第五十二項第十二等級
      一百日。
    3.訴訟費用由被告負擔。
  (二)被告聲明求為判決：如主文所示。
三、兩造之爭點：
    原告之心臟是否有遺存如勞工保險殘廢給付標準表所稱之障害？
  (一)原告主張之理由：
    1.「被保險人因普通傷害或罹患普通疾病，經治療終止後，如身體遺存障害，適
      合殘廢給付標準表規定之項目，並經保險人自設或特約醫院診斷為永久殘廢者
      ，得按其平均月投保薪資，依同表規定之殘廢等級及給付標準，一次請領殘廢
      補助費，˙˙˙。被保險人領取普通傷病給付期滿，或其所患普通傷病經一年
      以上尚未痊癒，如身體遺存障害，適合殘廢給付標準表規定之項目，並經保險
      人自設或特約醫院診斷為永不能復原者，得比照辦理。」為勞工保險條例第五
      十三條所明定。另勞工保險殘廢給付標準表「胸腹部臟器障害」系列第四十七
      項障害項目規定「胸腹部機能遺存顯著障害，終身祇能從事輕便工作者」為第
      七等殘廢等級，給付標準四四○日。
    2.原處分以原告之心臟病已接受開心手術治療目前心臟功能尚在正常範圍內，所
      請殘廢給付應不予給付。爭議審定書以經特約專科醫師審查，九十年九月七日
      心臟超音波檢查報告顯示，其心臟循環功能。尚在正常範圍，申請審議駁回。
      訴願決定以勞工保險監理委員會經該會以特約專科醫師審查，九十年九月七日
      心臟超音波檢查報告顯示，其心臟循環功能尚在正常範圍，訴願駁回。原告有
      心臟超音波檢查報告顯示，其報告顯示的數值，為何原告之主治醫師判斷為心
      臟功能損害為第二度，而被告之特約專科醫師審查判讀為心臟功能尚在正常範
      圍。鈞院九十一年九月十九日九十年度訴字第五八八○號判決可資參照。
    3.他案被保險人陳聰明因罹患風濕性心臟病併僧帽瓣、主動脈瓣及二尖瓣膜瓣閉
      鎖不全，被告以病人狀況良好，並無心臟功能不良之證據，據此判定符合第五
      十二項第十二級，核發殘廢給付一○○日，經核給殘廢給付第五十二項第十二
      等級一○○日，（鈞院九十一年三月二十七日九十年度訴字第二○九六號判決
      可參照）。本件原告因罹患瓣膜性疾患合併二尖瓣膜閉鎖不全及主動脈瓣閉鎖
      不全，參照陳聰明一案，即可得知，本件亦應核給殘廢給付第四十七項第七等
      級四四○日，或最差程度應符合第五十二項第十二等級一百日。
    4.依據勞工保險條例施行細則第九十六條第一項規定「本條例及本細則規定之各
      種書表格式均由保險人訂定」。依上開規定，被告即訂定勞工保險殘廢診斷書
      ，以供特約醫療院所及醫師據實依據病人病情及殘廢詳況填寫之，查被告非常
      的如此精心研究規劃設計之勞工保險殘廢診斷書殘廢詳況：二、胸腹部臟器及
      骨髓功能障害，1.胸腹部臟器障害部位及症狀：(1)心臟：□心臟機能損害，有
      心臟病且無法活動者，在靜止狀態下有心臟代償不全，活動時呼吸困難症狀加
      重。□˙˙˙。□˙˙˙。□˙˙˙。□˙˙˙。（此□其心臟部分共計有十
      三個□符號）。再查前開之心臟障害部位及症狀，其前四個□之內容文字完全
      取自「美國醫學會制定：心臟功能損害分類標準，第一度至第四度」，˙˙˙
      心臟功能有無損害，如下：「第一度：有心臟病，但無運動障礙，平常之活動
      下，無氣喘的痛疲倦或心悸現象。」「第二度：有心臟病，且有輕度運動障礙
      ，在休息或輕工作時無症狀，但日常生活較重之工作時則有症狀。」「第三度
      ：有心臟病，且有重度運動障礙，休息時無症狀，但稍有活動即有症狀。」「
      第四度：有心臟病，且無法活動者在靜止狀態下有心臟代償不全，活動時症狀
      加重。」被告既然把擁有世界級，超權威性之機構為「美國醫學會制定：心臟
      功能損害分類標準」，放入其勞工保險殘廢診斷書裡面，何以不採用其如此精
      心研究規劃設計超級特大一張，約有A4四張八面大，（如：原告心臟功能損害
      勾選其□為第二度：即有心臟病，且有輕度運動障礙，在休息或輕工作時無症
      狀，但日常生活較重之工作時則有症狀。），而被告竟以其心臟超音波檢查報
      告之心室射出率數值來判識是否有殘廢？再詳查其勞工保險殘廢診斷書根本沒
      有此心臟超音波檢查報告之心室射出率數值之框框，被告行為顯屬不當，病人
      狀況良好，並無心臟功能不良之證據，應判定核發殘廢給付一○○日。
    5.被告以含糊字眼「尚在」而不予給付，「尚在」標準何在？又如何據以認定原
      告心臟功能「尚在」正常？被告以心臟超音波之數值判定是否有殘廢或符合第
      幾等殘廢其標準值何在？「尚在」是指多少數值？被告不能含糊字眼應付人民
      ，凡被告之給付，應有一明確之規定，肢體各關節以角度為標準、視力以度數
      為標準、聽力以分貝為標準，其都有明顯的症狀及標準值。應依原告之殘廢診
      斷書載明原告罹患瓣膜性疾患合併主動脈及二尖瓣膜閉鎖不全，心臟超音波顯
      示中度主動脈閉鎖不全及心臟障害部位及症狀勾選為□（心臟功能損害為第二
      度）「有心臟病，且有輕度運動障礙，在休息或輕工作時無症狀，但日常生活
      較重之工作時則有症狀」，且「終身僅可從事輕便工作」，並「經治療顯逾一
      年以上」，胸腹部臟器（心臟）機能遺存顯著障害，事證明確。據此被告應予
      核給原告殘廢給付第四十七項第七等級四四○日。
    6.心臟超音波檢查報告係為靜態之檢查，然而卻未對動態及負重之檢查即人之動
      態運動及負荷重力，按人在生活上、工作上，皆是永久在靜態運動、動態運動
      及負荷重力。
  (二)被告主張之理由：
    1.按「被保險人因普通傷害或罹患普通疾病，經治療終止後，如身體遺存障害，
      適合殘廢給付標準表規定之項目，並經保險人自設或特約醫院診斷為永久殘廢
      者，得按其平均月投保薪資，依同表規定之殘廢等級及給付標準，一次請領殘
      廢補助費˙˙˙。被保險人領取普通傷病給付期滿，或其所患普通傷病經治療
      一年以上尚未痊癒，如身體遺存障害，適合殘廢給付標準表規定之項目，並經
      保險人自設或特約醫院診斷為永不能復原者，得比照前項規定辦理。」為勞工
      保險條例第五十三條定有明文。又勞工保險殘廢給付標準表「胸腹部臟器障害
      」系列第四十七障害項目規定「胸腹部臟器機能遺存顯著障害，終身只能從事
      輕便工作者」為第七殘廢等級，給付標準四四○日，第五十二障害項目規定「
      胸腹部臟器遺存障害者」為第十二殘廢等級，給付標準一○○日。另依同表「
      胸腹部臟器障害」項目附註二規定，該等級之審定，胸腹部臟器機能遺存障害
      ，須將症狀綜合衡量，永久喪失勞動能力與影響其日常生活活動或社會生活活
      動之狀況及需他人扶助之情形，比照精神、神經障害等級審定基本原則、綜合
      審定其等級。附註六規定，「胸腹部臟器遺存障害者」係指胸腹部遺存機能障
      害，致工作上確有明顯之阻害而由醫學上可予證明者。
    2.查本件原告以因罹患瓣膜性疾患合併主動脈及二尖瓣閉鎖不全術後致殘，檢據
      申請殘廢給付，案經被告審查，將原告所送殘廢診斷書及病歷影本等資料送請
      特約專科醫師審查簽示意見略以：「病人之心臟病已接受開心手術治療，目前
      心臟功能尚在正常範圍內，並無殘障。」據此，原告之殘廢程度不符首揭勞工
      保險殘廢給付標準表規定之給付標準，被告乃核定否准所請殘廢給付，揆諸首
      揭規定，尚無不合。原告不服，提起審議及訴願均經駁回在案。
    3.原告訴稱殘廢診斷書載明其罹患「瓣膜性疾患合併主動脈及二尖瓣膜閉鎖不全
      」「心臟超音波顯示中度主動脈閉鎖不全」及心臟障害部位及症狀勾選為「有
      心臟病，且有輕度運動障礙，在休息或輕工作時無症狀，但日常生活較重之工
      作時則有症狀」，且「終身僅可從事輕便工作」，事證明確，被告應核給殘廢
      給付第四十七項第七等級四四○日云云，惟按殘廢診斷書所載之殘廢程度，為
      出具醫師之個人判斷意見，被告就被保險人之殘廢程度，原即得於職權範圍內
      依法認定事實，不受其提出之殘廢診斷書記載所拘束，此由勞工保險條例第二
      十八條、第五十六條及同條例施行細則第六十一條規定賦予被告於審核保險給
      付認有必要時，得調查、複檢及調閱相關病歷資料之權限即明。被告於審核殘
      廢給付案件時，除以被保險人檢附之殘廢診斷書等資料予以審核外，如有必要
      ，亦須另外徵詢專科醫師意見或實地派員訪查瞭解實情等，即雖以殘廢診斷書
      為依據，惟在無法確定殘廢等級及給付與否之前，尚須審酌相關病歷、檢查報
      告、訪查報告及特約專科醫師提供之專業意見等，以為審核之依據，審查之核
      定權仍在原處分機關。是以本件被告於審核時，除以原告檢附之殘廢診斷書等
      書面資料予以審核外，另檢具原告所送申請書件、殘廢診斷書及病歷影本資料
      送請特約專科醫師審查，並徵詢專科醫師意見如前述。又原告不服原核定，向
      勞工保險監理委員會申請審議，亦據勞工保險監理委員會專業醫師審查簽示意
      見略以，原告所患經接受二尖瓣膜置換及三尖瓣膜修補術後，於九十年九月七
      日心臟超音波檢查報告顯示，其心臟功能尚在正常範圍，不符殘廢給付之規定
      。此有勞工保險監理委員會專科醫師審查意見表附原審定卷可稽。
    4.另原告援引陳聰明案例主張至少應比照該案核給第五十二項第十二等級云云，
      惟查不同之被保險人縱使罹患相同疾病，因發病之情形及個人身體狀況不同，
      相對之癒後情形亦有差別，被告乃依個案作實質審查，自不得互相比較類推適
      用殘廢等級，併予敘明。
    理  由
一、本件原告經受合法通知，未於言詞辯論期日到場，核無行政訴訟法第二百十八條
    準用民事訴訟法第三百八十六條各款所列情形，爰併準用民事訴訟法第三百八十
    五條第一項前段規定，依被告之聲請，由其一造辯論而為判決。
二、原告起訴主張：原告係勞工保險之被保險人，因罹患瓣膜性疾患合併主動脈及二
    尖瓣膜閉鎖不全，經審定成殘，乃向被告申請殘廢補助費，詎遭被告否准，為此
    提起本件訴請如聲明所示云云。
三、被告則以：原告係勞工保險之被保險人，月投保薪資一九、二○○元，雖曾罹患
    瓣膜性疾患合併主動脈及二尖瓣膜閉鎖不全，惟因已接受手術治療，目前心臟功
    能正常，不符殘廢給付請領之規定等語置辯。
四、本件兩造不爭之原告罹患瓣膜性疾患合併主動脈及二尖瓣膜閉鎖不全，於財團法
    人振興復健醫學中心（下稱振興復健醫學中心）接受主動脈及二尖瓣置換術及二
    尖瓣膜修補術等情，並有勞工保險殘廢診斷書附於原處分卷可稽，堪信為真實。
五、按「被保險人因普通傷害或罹患普通疾病，經治療終止後，如身體遺存障害，適
    合殘廢給付標準表規定之項目，並經保險人自設或特約醫院診斷為永久殘廢者，
    得按其平均月投保薪資，依同表規定之殘廢等級及給付標準，一次請領殘廢補助
    費‧‧‧。被保險人領取普通傷病給付期滿，或其所患普通傷病經治療一年以上
    尚未痊癒，如身體遺存障害，適合殘廢給付標準表規定之項目，並經保險人自設
    或特約醫院診斷為永不能復原者，得比照前項規定辦理。」勞工保險條例第五十
    三條定有明文。又按勞工保險殘廢給付標準表第四十七障害項目規定「胸腹部臟
    器遺存顯著障害，終身祇能從事輕便工作者。」為第七殘廢等級，給付標準為四
    四○日；第五十二障害項目規定「胸腹部臟器遺存障害者」為第十二殘廢等級，
    給付標準為一○○日。再依同系列附註一規定，(一)胸部臟器，包括心臟、心囊、
    主動脈‧‧‧等。是本件之爭執，厥在於原告之心臟是否有遺存如勞工保險殘廢
    給付標準表所稱之障害？
六、經查：
  (一)按勞工保險殘廢給付標準表胸腹部臟器障害系列附註二規定：「胸腹部臟器障害
    等級之審定：胸腹部臟器機能遺存障害，須將症狀綜合衡量，永久喪失勞動能力
    與影響其日常生活活動或社會生活活動之狀況及需他人扶助之情形，比照精神、
    神經障害等級審定基本原則、綜合審定其等級。附註六規定：「『胸腹部臟器遺
    存障害者』係指胸腹部遺存機能障害，致工作上確有明顯之阻害而由醫學上可予
    證明者，如膀胱括約肌變化所致之尿失禁或肛門括約肌不全（因斷裂等）所致之
    大便失禁者，適用第五十二項第十二等級。至於施行胃或膽囊切除術，如經過順
    利，未遺存明顯之永久性機能障礙者，不在給付範圍。」
  (二)又按當事人主張有利於己之事實者，就其事實有舉證之責任，民事訴訟法第二百
    七十七條前段定有明文，依行政訴訟法第一百三十六條之規定，上開規定為行政
    訴訟程序所準用。又按人民提起課予義務訴訟請求行政機關作成授益行政處分，
    係在增加自己之權利，依上開之規定，自應就權利發生實體上規定要件最低度事
    實負舉證責任，本件原告主張其胸腹部遺存機能障害，自應就此一事實負舉證之
    責任。
  (三)查原告就此固提出勞工保險殘廢診斷書為證，惟依原告於九十年九月七日於振興
    復健醫學中心接受之心臟超音波檢查結果顯示，原告之心臟機能未見於工作上有
    明顯之阻害，此有心臟超音波報告單附於原處分卷可參，是原告之狀況尚難遽謂
    符合前揭附註六規定之「胸腹部遺存機能障害，致工作上確有明顯之阻害而由醫
    學上可予證明者」之要件。
  (四)再查，本件原告未向本院聲請調查證據，亦未向本院聲請選任適當之鑑定人，就
    其身體遺存障害之狀況為鑑定，則本件如生事實不明之不利益，自應歸屬於應負
    舉證責任之原告。
  (五)至原告援引陳聰明案例主張至少應比照該案核給第五十二項第十二等級云云，惟
    查不同之被保險人縱使罹患相同疾病，因發病之情形及個人身體狀況不同，相對
    之癒後情形亦有差別，本件及事實認定及舉證責任之問題，尚難比附援室，是
    本院自不得受該案例之拘束，附予敘明。
七、綜上所述，原告之主張均無可採，原處分就原告所申請之殘廢給付予以否准，其
    認事用法並無違誤，爭議審定及訴願決定，遞予維持，亦無不當，原告訴請如聲
    明所示，於法無據，應予駁回。又兩造之陳述於判決結果不生影響者，不予一一
    論述，併予敘明。
據上論結，本件原告之訴為無理由，爰依行政訴訟法第九十八條第三項前段、第二百
十八條、民事訴訟法第三百八十五條第一項前段，判決如主文。
中    華    民    國    九十二      年      十二      月      五        日
                 臺 北 高 等 行 政 法 院   第 一 庭
                                審 判 長 法  官  王  立  杰
                                         法  官  黃  本  仁
                                         法  官  王  碧  芳
右為正本係照原本做成。
如不服本判決，應於送達後二十日內，向本院提出上訴狀並表明上訴理由，如於本判
決宣示後送達前提起上訴者，應於判決送達後二十日內補提上訴理由書（須按他造人
數附繕本）。
中      華      民      國    九十二    年     十二     月      五      日
                                         法院書記官 鄭 聚 恩


司法院資訊處製作；財團法人民間司法改革基金會備份。
